ACORDAO-COMPLETO-2395295

ACÓRDÃO 4518/2020 ATA 10/2020 - PRIMEIRA CÂMARA

VISTOS, relatados e discutidos estes autos de ato de concessão de pensão civil emitido pela Agência Brasileira de Inteligência - Recursos sigilosos – PR (Abin) .
ACORDAM os ministros do Tribunal de Contas da União, reunidos em sessão da 1ª Câmara, diante das razões expostas pelo relator, em:
9.1. considerar ilegal o ato de pensão civil instituído pelo Sr. Gervásio Carvalho Libório (10702571-05-2012-000030-3, peça 4) , recusando-lhe o registro, nos termos do § 1º do art. 260 do RI/TCU; 
9.2. dispensar a devolução dos valores indevidamente recebidos de boa-fé pela interessada, nos termos da Súmula 106 deste Tribunal; 
9.3. determinar à Agência Brasileira de Inteligência - Recursos sigilosos – PR que: 
9.3.1. no prazo de 15 (quinze) dias, cesse quaisquer pagamentos à interessada decorrentes do ato considerado ilegal, face ao pagamento cumulado de “quintos” e de “opção”, comunicando ao TCU as providências adotadas, nos termos do art. 262, caput, do RI/TCU, e do art. 8º, caput, da Resolução TCU 206/2007, sob pena de responsabilidade solidária do responsável pela omissão;
9.3.2. dê ciência do inteiro teor desta deliberação à interessada, alertando-a de que o efeito suspensivo proveniente da interposição de eventuais recursos perante o Tribunal não a exime da devolução dos valores percebidos indevidamente após a respectiva notificação, caso esses não sejam providos, devendo encaminhar os comprovantes dessa notificação a esta Corte no prazo de até 30 (trinta) dias;
9.3.3. cadastre novo ato de concessão de pensão civil livre das irregularidades apontadas, submetendo-o no prazo de 30 (trinta) dias à apreciação deste Tribunal, nos termos do art. 262, caput e § 2º, do RI/TCU, e 19, § 3º, da Instrução Normativa TCU 78/2018;
9.4. encerrar e arquivar os presentes autos.

Ato de concessão de pensão civil.

Primeira Câmara

Agência Brasileira de Inteligência - Recursos sigilosos - PR (Abin).

3. Interessada: Dalva Blans Libório (XXX.809.871-XX).

13.1. Ministros presentes: Walton Alencar Rodrigues (Presidente), Benjamin Zymler, Bruno Dantas e Vital do Rêgo.
13.2. Ministros-Substitutos presentes: Augusto Sherman Cavalcanti e Weder de Oliveira (Relator).

WEDER DE OLIVEIRA

Em exame, ato de pensão civil instituída pelo Sr. Gervásio Carvalho Libório em favor de Dalva Blans Libório, na qualidade de viúva, emitido pela Agência Brasileira de Inteligência - Recursos Sigilosos (Abin) .
Reproduzo, com ajustes de forma, a instrução do auditor da Secretaria de Fiscalização de Pessoal-Sefip (peça 6) , que recebeu anuência do diretor da unidade especializada (peça 7) , bem como manifestação de concordância pelo MP/TCU, representado pelo procurador Júlio Marcelo de Oliveira (peça 8) .
“ (...) HISTÓRICO
Encaminhamentos anteriores
4.	À peça 2, consta determinação exarada no item 1.7.1.1.2 do Acórdão 12420/2019-TCU-Primeira Câmara (Processo Processo 008.678/2019-7) , relator Ministro Benjamin Zymler, nos seguintes termos:
1.7.1.1.2. proceda à imediata autuação e subsequente instrução manual do ato de pensão civil SISAC-10702571-05-2012-000030-3, instituído pelo sr. Gervásio Carvalho Libório e disponibilizado ao Tribunal em 2015.
5.	Destarte, com o fito de cumprir o determinado, foi autuado os presentes autos.
Exame das constatações
6.	Em 27/03/2012, o instituidor, Sr. GERVASIO CARVALHO LIBORIO, faleceu; o que habilitou a Sra. DALVA BLANS LIBORIO (viúva) ao percebimento de pensão.
7.	O ato inicial de concessão aposentadoria do instituidor (10695206-04-1993-000026-8) foi apreciado pela legalidade, conforme Processo Processo 010.182/1994-2. 
8.	Cabe destaque que o ato de alteração posterior (10695206-04-1995-000079-5) foi, inicialmente, apreciado pela ilegalidade, conforme Acórdão 658/2003-TCU-Primeira Câmara, relator Ministro Humberto Guimarães Souto, cujo Sumário foi vazado nos seguintes termos:
Sumário
Atos de alteração de aposentadorias de servidores da Secretaria de Assuntos Estratégicos. Ilegalidade. Acumulação de proventos decorrentes de reforma de militar e de aposentadoria em cargo público. Aplicação ao caso do Enunciado 106/TCU. Ciência do acórdão ao órgão.
9.	Todavia, posteriormente, a decisão acima descrita foi reformada, conforme Acórdão 802/2005-TCU-Primeira Câmara, relator Ministro Valmir Campelo. Nesta última deliberação, esta Corte alterou o seu entendimento, permitindo a acumulação de proventos de reforma militar e aposentadoria em cargo civil para a situação do interessado, determinando à Sefip que examinasse o ato de alteração de aposentadoria em processo específico. O Sumário do Acórdão foi vazado nos seguintes termos:
Sumário
Pedido de Reexame contra o Acórdão 658/2003-TCU-Primeira Câmara - TCU, que considerou ilegais as aposentadorias dos recorrentes, negando-lhes registro, ao examinar, neste processo, alteração dos atos concessórios iniciais das mesmas aposentadorias, em decorrência da acumulação de proventos militares com proventos civis. Alteração do entendimento do TCU acerca da matéria, a partir do Acórdão 179/2005-TCU-Plenário e de decisões do Supremo Tribunal Federal em sede de mandado de segurança. Possibilidade de acumulação de proventos decorrentes do regime do art. 40 e do regime dos arts. 42 e 142, da Constituição Federal, nos termos do art. 11 da EC 20/98. Conhecimento dos pedidos de reexame dos recorrentes, para tornar sem efeito o Acórdão 658/2003-TCU-Primeira Câmara - TCU. Retorno dos autos à Sefip para constituição de processo específico para exame dos atos de alteração de aposentadoria ainda pendentes de apreciação. Não conhecimento dos pedidos de reexame intentados pelos interessados recursais. Ciência aos recorrentes e aos interessados recursais, por intermédio da entidade.
10.	Dessa forma, o ato de alteração n. 10695206-04-1995-000079-5 foi apreciado, ao final, pela legalidade; conforme Acórdão 2013/2005-TCU-Primeira Câmara (Processo Processo 012.337/1995-1) , relator Ministro Valmir Campelo.
11.	Todavia, em relação ao último ato de alteração de aposentadoria vigente (10695206-04-1995-000080-9) , ele foi apreciado pela ilegalidade, conforme Acórdão 1683/2005-TCU-Segunda Câmara (Processo Processo 003.822/2005-6) , relator Ministro Ubiratan Aguiar, cujo Sumário foi vazado nos seguintes termos:
Sumário
Alterações de aposentadoria. Acumulação de proventos civis e militares por um dos interessados. Ato inicial julgado legal há mais de cinco anos, sem a existência de indícios de má-fé. Impossibilidade de reversão do julgamento. Modificação da jurisprudência deste Tribunal no que se refere a esse tipo de acumulação, em razão de decisões do STF. Pagamento cumulativo de 'opção' com quintos. Legalidade, uma vez cumpridas as condições reconhecidas nos Acórdãos nº s 1.619 e 1.620/2003 - Plenário. Pagamento simultâneo de Gratificação de Representação, de GADF e de quintos. Impossibilidade. Ilegalidade dos atos. Registros negados. Aplicação do Enunciado de Súmula nº 106/TCU. [grifo nosso]
12.	Em análise das rubricas cadastradas no ato e que compuseram a base de cálculo no benefício pensional, verifica-se que houve pagamento cumulado de ‘quintos’ e ‘opção’, situação em conflito com a regra contida no § 2º do art. 193 da Lei 8.112/1990, conforme Acórdão 2988/2018-TCU-Plenário, relatora Ministra Ana Arraes.
13.	Não consta informado nos sistemas do TCU (e-Pessoal) a folha de pagamento atual da pensionista.
CONCLUSÃO
14.	Será proposto que o ato seja apreciado pela ilegalidade, em virtude de ter sido incluído na base de cálculo do benefício pensional o pagamento cumulado de ‘quintos’ e ‘opção’.
15.	Importa observar que o ato foi disponibilizado ao TCU há menos de cinco anos. Portanto, não é necessária a instauração do contraditório, nos termos do Acórdão 587/2011-TCU-Plenário (Relator Ministro Valmir Campelo) .
PROPOSTA DE ENCAMINHAMENTO
16.	Ante o exposto, propõe-se:
a) considerar ilegal e recusar registro ao ato abaixo nominado, com base nos arts. 71, inciso III, da Constituição Federal, 1º, inciso V, e 39, inciso II, da Lei 8.443/1992 e 260, § 1º, do Regimento Interno do Tribunal de Contas da União (TCU) ;
	- instituidor GERVASIO CARVALHO LIBORIO, CPF XXX.172.811-XX, ato número 10702571-05-2012-000030-3 (inicial) ; beneficiária Sra. DALVA BLANS LIBORIO, CPF XXX.809.871-XX.
b) dispensar a devolução dos valores indevidamente recebidos até a data da ciência da AGÊNCIA BRASILEIRA DE INTELIGÊNCIA - RECURSOS SIGILOSOS - PR do Acórdão que vier a ser proferido, com base no Enunciado 106 da Súmula da Jurisprudência do TCU;
c) esclarecer à interessada que, no caso de não provimento de recurso eventualmente interposto junto ao TCU, deverão ser repostos os valores recebidos após a ciência do acórdão;
d) determinar à AGÊNCIA BRASILEIRA DE INTELIGÊNCIA - RECURSOS SIGILOSOS - PR, com base no art. 45 da Lei 8.443/1992, que:
d.1) faça cessar os pagamentos decorrentes do ato impugnado, comunicando ao TCU, no prazo de quinze dias, as providências adotadas, nos termos dos art. 262, caput, do Regimento Interno do TCU, 8º, caput, da Resolução - TCU 206/2007;
d.2) cadastre novo ato, livre da irregularidade apontada, submetendo-o ao TCU no prazo de trinta dias, nos termos dos arts. 262, § 2º, do Regimento Interno do TCU e 19, § 3º, da Instrução Normativa - TCU 78/2018; 
d.3) informe à interessada o teor do Acórdão que vier a ser prolatado, encaminhando ao TCU, no prazo de trinta dias, comprovante da data de ciência pela interessada, nos termos do art. 4º, § 3º, da Resolução - TCU 170/2004, alertando-a de que o efeito suspensivo proveniente de eventual interposição de recurso não os exime da devolução dos valores indevidamente percebidos após a notificação, em caso de não provimento desse recurso.”
É o relatório.

não há.

Procurador Júlio Marcelo de Oliveira.

PENSÃO CIVIL. PAGAMENTO CUMULADO DE QUINTOS E DE OPÇÃO. ACÓRDÃO 2988/2018-TCU-PLENÁRIO. IRREGULARIDADE. SÚMULA 106. ILEGALIDADE DO ATO. DETERMINAÇÕES. CIÊNCIA.

PENSÃO CIVIL (PCIV)

Secretaria de Fiscalização de Pessoal (Sefip).

Trata-se de ato de pensão civil instituída pelo Sr. Gervásio Carvalho Libório em favor de Dalva Blans Libório, na qualidade de viúva, emitido pela Agência Brasileira de Inteligência - Recursos Sigilosos (Abin) .
A Secretaria de Fiscalização de Pessoal (Sefip) propõe a ilegalidade do ato, em virtude de ter sido incluído na base de cálculo do benefício pensional o pagamento cumulado de “quintos” e de “opção”, rubricas essas carreadas do ato da aposentadoria que deu origem à pensão civil em exame, em desacordo à jurisprudência desta Corte de Contas (Acórdão 2988/2018-TCU-Plenário) . O MP/TCU anuiu à proposta.
Acolho, na íntegra, as análises empreendidas pela unidade instrutiva especializada e pelo Parquet, acerca da referida irregularidade.
Com efeito, a situação em análise enquadra-se na decisão exarada no Acórdão 2988/2018-TCU-Plenário, o qual tratava de representação acerca da possibilidade de pagamento a servidores “aposentados do TCU da vantagem decorrente da “opção”, no percentual de 55% da função comissionada, que, até 18 de janeiro de 1995, tenham cumprido os requisitos para essa percepção”.
O item 9.2. daquele acórdão deixou assente que:
“os servidores do Tribunal de Contas da União que tenham satisfeito os pressupostos temporais estabelecidos no art. 193 da Lei 8.112/1990 e os requisitos para aposentadoria até 18/1/1995, podem acrescer aos proventos de inatividade, deferidos com base na remuneração do cargo efetivo, o valor da função de confiança, paga pelo valor integral, ou a vantagem dos quintos/décimos/VPNI, de forma não cumulativa, em razão da vedação contida no § 2º do próprio art. 193 da Lei 8.112/1990”.
Conforme se extrai da instrução da Sefip, o instituidor da pensão em tela preencheu os requisitos para a aposentadoria em 10/7/1992, o que o enquadra no comando  do precedente acima.
Portanto, a vantagem “opção” e a rubrica “quintos” não deveriam ter constado concomitantemente do ato de aposentadoria do interessado, o que leva à ilegalidade da presente pensão civil, por replicar pagamentos irregulares, com a consequente determinação de que seja emitido um novo ato em consonância ao enunciado do acórdão acima referenciado. 
Diante do exposto, manifesto-me pela aprovação do acórdão que ora submeto à apreciação deste Colegiado.
TCU, Sala das Sessões Ministro Luciano Brandão Alves de Souza, em 14 de abril de 2020.
Weder de Oliveira 
Relator